臺灣臺北地方法院民事判決　　　　　　　93年度訴字第4206號
原　　　告　台灣省桃園農田水利會
法定代理人　丁○○
訴訟代理人　金惠民律師
被　　　告　戊○○
　　　　　　乙○○
　　　　　　甲○○
兼前列三人共同
訴訟代理人　丙○○
上列當事人間拆屋還地事件，本院於九十四年三月七日言詞辯論
終結，判決如下：
    主  文
被告戊○○應將座落台北縣新店市○○段一○一地號土地上即門
牌號碼台北縣新店市○○路○段二十四巷二號如新店市地政事務
所土地複丈成果圖所示Ａ部份面積一五點一六平方公尺，Ｂ部份
面積一六點六二平方公尺之部分建物拆除。被告戊○○、乙○○
、丙○○、甲○○應自上開土地遷出返還原告。
訴訟費用由被告負擔。
本判決於原告以新台幣貳拾參萬元供擔保後得假執行。
    事實及理由
一、原告主張略以：原告係依水利法設立之公法人，原告所有坐
    落台北縣新店市○○段101地號土地（下稱系爭）係供農田
    灌溉使用之水利用地，嗣經立法院總務處於民國92年11月19
    日行文副知原告，新店市○○路○段部份住戶有非法占用國
    有公用土地情事，原告派員至上開土地查勘，發現被告使用
    建物即台北縣新店市○○路○段24巷2號（下稱系爭建物）確
    有非法占用情事。乃於92年12月18日函知被告請求在一定期
    限內自行拆除佔用部份之建物並恢復原狀，詎被告均置之不
    理，致影響該段水路之灌溉、排水功能。查系爭建物為被告
    戊○○所蓋，被告張女就系爭建物乃有處分權之人；被告戊○○、乙○○、丙○○、甲○○
    告系爭土地之人，經鈞院於93年12月7日會同相關人員同至
    現場測量結果，系爭建物占用原告上開土地如新店市地政事
    務所土地複丈成果圖所示Ａ部份面積15.16平方公尺，Ｂ部
    份面積16.62平方公尺，共31.78平方公尺。原告依法請求被
    告戊○○拆除無權占有原告系爭土地上之系爭建物而回復原
    狀；被告戊○○、乙○○、丙○○、甲○○均應自上開土地
    遷出返還原告。另原告本於敦親睦鄰之苦心，未依法請求相
    當於租金之不當得利，被告反奢言補償更屬於法無據。並提
    出土地登記謄本、立法院總務處函、水路地被佔用情形調查
    表、地籍圖謄本、原告通知函等件為證，並聲請至現場測量
    。為此聲明除擔保金額外如主文所示。
二、被告則以：被告戊○○所蓋系爭建物係在堤防外，非屬行水
    區。行政院農業發展委員會所訂農田水利會灌溉排水管理要
    點有違法律保留原則，依行政程序法第158條第1項第2款應
    屬無效。系爭土地與立法院土地相連，立法院為解決同仁居
    屬原告所有，基於信賴原則，被告應值得保護。被告於46年
    建屋居住，迄今已40年以上，已得請求登記為地上權人，被
    告應有地上權存在，與無權占有不同，原告若認有礙水流，
    依水利法第79條應酌予補償，實則系爭土地上之溝渠如今係
    一廢棄溝渠，對水利事業並無影響，但如將佔用系爭土地部
    分拆除，將影響整個建物結構安全，原告所得利益甚微，而
    被告所受損害極大，原告顯有權利濫用。又立法院管有土地
    對他人所提起訴訟已同意撤銷另行協商。並提出
    照片、立法委員鄭余鎮函、財政部國有財產局函等件為證。
    為此聲明原告之訴駁回。
三、原告主張台北縣新店市○○段101地號系爭土地為其所有，
    被告戊○○所蓋建物即台北縣新店市○○路○段24巷2號佔用
    系爭土地如新店市地政事務所土地複丈成果圖所示Ａ部份面
    積15.16 平方公尺，Ｂ部份面積16.62平方公尺，共31.78平
    方公尺。被告戊○○、乙○○、丙○○、甲○○四人
    上開建物為兩造所不爭執，復有土地登記簿謄本、土地複丈
    成果圖、
    實。茲兩造所爭執者為被告戊○○所蓋上開建物及被告是否
    有權使用系爭土地？
四、按所有人對於無權占有或侵奪其所有物者，得請求返還之。
    對於妨害其所有權者，得請求除去之。有妨害其所有權之虞
    者，得請求防止之。次按以所有之意思，二十年間和平繼續
    占有他人未登記之不動產者，得請求登記為所有人。此於所
    有權以外財產權之取得，準用之。民法第767、769、772條
    分別定有明文。再按因時效而取得地上權登記請求權者，不
    過有此請求權而已，在未依法登記為地上權人之前，仍不得
    據以對抗土地所有人而認其並非無權占有．．．倘占有人係
    在土地所有人提起拆屋還地之訴後，始主張具備時效取得之
    要件，向地上機關聲請為地上權登記者，即無該決議（80年
    度第2次民事庭會議決議）之適用。另民法第148條所謂權利
    之行使，不得以損害他人為主要目的，係在限制權利人行使
    權利，專以損害他人為主要目的，若為自己之利益而行使，
    縱於他人之利益不無損害，然既非以損害他人為主要目的，
    即無該條規定之適用。最高法院86年度台上字第3140號、80
    年度台上字第1778號判決參照。查被告戊○○所蓋上開建物
    佔用系爭土地業如前述，被告雖抗辯其占有系爭土地40年以
    上得請求登記為地上權人，及原告濫用權利云云，惟被告既
    尚未登記為地上權人，並非真正地上權人；且原告係因其土
    地被被告侵害請求排除，揆諸前揭說明，尚難認被告並非無
    權占有，及原告有權利濫用之情事。再者：被告佔用原告系
    爭土地，並未得到原告同意（立法院同意與原告無關），實
    與信賴原則無關。至於被告抗辯原告應依水利法第79條酌予
    補償云云，然按水利法第79條第1項固規定「水道沿岸之種
    植物或建造物，主管機關認為有礙水流者，得報經上級主管
    機關核准，限令當事人修改、遷移或拆毀之。但應酌予補償
    。」，惟同條第2項亦規定「前項水道沿岸係指未建堤防之
    水道，在尋常洪水位到達地區外緣毗連之土地」。本件系爭
    土地係在建有堤防之水道，核與該條規定要件不同。何況，
    被告請求補償，主管機關報請上級機關是否核准，是否酌予
    補償，屬行政補償問題，與原告請求無權占有排除侵害並無
    對價關係。被告所辯，均不足採。
五、綜上，原告本於所有權妨害除去請求權請求被告戊○○應將
    座落台北縣新店市○○段101地號土地上即門牌號碼台北縣
    新店市○○路○段24巷2號如新店市地政事務所土地複丈成果
    圖所示Ａ部份面積15.16平方公尺，Ｂ部份面積16.62平方公
    尺之部分建物拆除。被告戊○○、乙○○、丙○○、甲○○
    應自上開土地遷出返還原告為有理由，應予准許，被告抗辯
    均不足採信，應予駁回。原告陳明願供擔保，請求宣告假執
    行，核無不合，茲酌定相當之擔保金額，予以准許。
六、本件法律關係已臻明確，兩造其餘攻擊防禦方法，於判決結
    果無影響，爰不一一加以論列，附此序明。
七、本件原告之訴為有理由，爰依民事訴訟法第78條、第85條第
    1項前段、第390條第2項，判決如主文。
中　　華　　民　　國　　94　　年　　3　　月　　21 　　日
                  民事第四庭    法　官　薛中興
以上正本係照原本作成
如對本判決上訴，須於判決送達後20日內向本院提出上訴狀
中　　華　　民　　國　　94　　年　　3　　月　　21 　　日
                    　　　　　　書記官　薛德芬
